【裁判字號】    92,台上,5656
【裁判日期】    921009
【裁判案由】    殺人未遂
【裁判全文】
最高法院刑事判決                              九十二年度台上字第五六五六號
    上  訴  人  甲○○
                        另案.
    選任辯護人  徐建弘律師
右上訴人因殺人未遂案件，不服台灣高等法院中華民國九十二年六月三十日第二審判
決（九十一年度上訴字第二二二一號，起訴案號：台灣桃園地方法院檢察署九十年度
偵字第七０五七、七一三０號），提起上訴，本院判決如左：
    主  文
原判決撤銷，發回台灣高等法院。
    理  由
本件原判決認定上訴人甲○○於民國九十年二月二十六日下班後，至桃園縣桃園市○
○路四九一號忠業鐵工廠喝酒。席間思及女友羅安婷與其分手，竟一時氣憤而基於殺
人之故意，先於同日十九時三十四分許，委請不知情之友人陳志憲，至隔鄰之加油站
打公用電話，確認羅安婷仍在上班後返回鐵工廠。未幾即騎乘其母親之機車前往等候
羅安婷下班，再一路尾隨，伺機在桃園縣八德市○○街一五一號前二十公尺附近，以
機車撞倒羅安婷。再從機車取出預藏之西瓜刀猛砍其頭部、四肢等處；續取出其任職
鐵工廠所用而平時均置於機車上之「酸洗劑」潑灑羅安婷全身。致羅安婷受有出血性
休克、頭皮三度化學灼傷組織壞死，佔百分之二體表面積，及多處深裂傷至頭顱、顏
面、右耳三度化學灼傷組織壞死，佔百分之二體表面積，右手裂傷、三度化學灼傷組
織壞死，佔百分之二體表面積；左手及前臂多處深裂傷、第二、三指近位指骨骨折、
左前臂骨折多處肌腱肌肉斷裂及缺損、右膝小腿多處深裂傷、多處肌肉斷裂。嗣因羅
安婷呼救，附近居民察看，上訴人始騎乘機車逃逸。羅安婷則經人送醫急救，始倖免
於難等情。因認第一審論處上訴人殺人未遂（累犯）罪刑，為無不合，予以維持，駁
回上訴人及檢察官在第二審之上訴，固非無見。
惟查：(一)按訊問被告，除有急迫情況經記明筆錄者外，應全程連續錄音；必要時，並
應全程連續錄影。又筆錄內所載之被告陳述與錄音或錄影之內容不符者，除有急迫情
況且經記明筆錄而未錄音、錄影之情形外，其不符之部分，不得作為證據。刑事訴訟
法第一百條之一第一項、第二項規定甚明。上開規定，依同法第一百條之二之規定，
於司法警察官或司法警察詢問犯罪嫌疑人時所準用。故審理事實之法院，遇有被告抗
辯其未有如詢問筆錄所載之陳述時，應先予調查或調取該詢問過程之錄音或錄影帶，
加以勘驗，以判斷該筆錄所載被告之陳述得否作為證據。上訴人於原審抗辯其於九十
年四月十六日之警詢自白犯罪之筆錄，幾乎是詢問警員之聲音，該錄音帶之內容顯與
筆錄不相符合，依法即不得採為論處上訴人之犯罪依據（見原審卷第二五八頁）。原
審並未勘驗該警詢筆錄，以判斷該筆錄所載上訴人之陳述得否作為證據，遽採為論處
上訴人犯罪之依據，揆諸首揭說明，難認適法。(二)原判決認定上訴人除以西瓜刀猛砍
羅安婷頭部、四肢等處，續取出其任職鐵工廠所用而平時均置於機車上之「酸洗劑」
潑灑羅安婷全身。致羅安婷受刀傷及三度化學灼傷等情。但依據長庚紀念醫院林口分
院函復原審說明羅安婷病情評估，應為酸性化學灼傷（見原審卷第一五九頁）；而證
人陳志平於原審調查時證稱：「（你們工廠酸洗劑做何？對人體有無侵害性？）在金
屬焊接後，清洗金屬以回復其光澤。應沒有侵害性，因為我們係徒手拿著瓜布沾著該
原料清洗金屬。」（見原審卷第八十二頁背面）；證人呂杰於原審調查時亦證稱：「
工廠內的酸洗劑只有一種」、「（廠內的酸洗劑何用途？）焊鐵之後會有氧化黑黑的
東西，就是用酸洗劑來將他清洗掉。」、「（平日的使用方法？）不用戴手套，用牙
刷沾著刷要清洗的部分，再用水沖洗乾淨。」（見原審卷第一０五、一０六頁）；另
上訴人之原審辯護人提出其工廠使用之酸洗劑照片，其封面包裝顯示「不腐蝕、不傷
表皮」（見原審卷第二二六頁）。如果均屬實，該酸洗劑似不具腐蝕性，且不傷皮膚
，則上訴人所持以潑灑羅安婷全身之酸洗劑，是否可能造成羅女全身三度化學灼傷，
並非無疑。此對上訴人有利之證據，原判決並未詳加調查審酌，亦未敘明不予採取之
理由，自有調查未盡及理由不備之違法。(三)依原判決認定之事實，上訴人係以所騎機
車撞倒羅女機車後，繼而持西瓜刀猛砍其頭部等處，依常情，以行動中之機車衝撞前
行之機車，似會造成衝撞者機車前輪部位產生撞痕。而警方於偵查報告記載：「案經
警調查，被害人於警初步調查，堅稱行凶之歹徒為其前任之男友甲○○，復經警前往
甲○○家中查察發現陳某在家睡覺，現場未發現可疑跡證……。」（見九十年度他字
第五一三號卷第一頁）。警方初步調查結果未發現可疑跡證，是否包括已勘驗上訴人
所騎之機車？如已勘驗，有無發現機車前輪有撞擊痕跡？此均與認定上訴人是否成立
犯罪攸關。原判決未調查審認，遽行判決，難認已盡職權調查能事。(四)原判決採取羅
安婷之指認現場遺留之鞋子為上訴人作案時所穿。但上訴人嗣後否認該鞋子為其所有
，並主張將該鞋子送鑑定以判斷是否為其所有。惟每人所穿之鞋子均有各人之尺寸、
號碼，究竟上訴人所穿鞋子號碼為何？與該扣案之鞋號是否相同？該鞋子上訴人是否
能穿著？鞋上汗漬是否與上訴人分泌物相符，似非不能以勘驗鑑定之方法得到答案，
此與認定上訴人是否犯罪攸關，非不易或不能調查，原判決疏未調查審酌，尚嫌速斷
，自難昭折服。上訴意旨執以指摘原判決不當，非無理由，應認有發回更審之原因。
據上論結，應依刑事訴訟法第三百九十七條、第四百零一條，判決如主文。
中      華      民      國    九十二    年      十      月      九      日
                              最高法院刑事第六庭
                                  審判長法官  吳  雄  銘
                                        法官  池  啟  明
                                        法官  石  木  欽
                                        法官  郭  毓  洲
                                        法官  吳  三  龍
      右正本證明與原本無異
                                              書  記  官
中      華      民      國    九十二    年      十      月     十五     日
                                                                      Ａ


司法院資訊處製作；財團法人民間司法改革基金會備份。
